【裁判字號】    89,台上,7234
【裁判日期】    891130
【裁判案由】    殺人
【裁判全文】
最高法院刑事判決                              八十九年度台上字第七二三四號
    上  訴  人  甲○○
    選任辯護人  黃翎芳律師
右上訴人因殺人案件，不服台灣高等法院台中分院中華民國八十七年九月二十二日第
二審判決（八十七年度上訴字第二○○九號，起訴案號：台灣台中地方法院檢察署八
十六年度偵字第二三八三三、二四一六一號），提起上訴，本院判決如左：
    主  文
原判決撤銷，發回台灣高等法院台中分院。
    理  由
本件原判決認定上訴人甲○○於民國八十六年十一月十四日下午三時許，前往台中縣
烏日鄉大里溪深窪水潭釣魚，見其原使用之釣位，遭楊漢國佔用垂釣，心生不悅，即
與楊漢國理論，雙方話不投機，頓生嚴重口角，繼而相互扭打，楊漢國拾起池邊石塊
擊傷甲○○左前額處，血流如注，並致甲○○掉落水潭，惹惱甲○○，甲○○游泳上
岸後，盛怒之下旋展開攻擊，兩人再度扭打，楊國漢不敵因而滾落潭內，甲○○氣猶
未消，乃萌殺人犯意，拾起池旁石塊丟擲在水中之楊漢國，楊漢國遭攻擊後一時無法
游上岸，致徘徊水中，未久即體力不支，乃向岸上甲○○大呼「我沒力氣了」，甲○
○雖會游泳，於眼見楊漢國沈入水中，即將沒頂時，仍不積極施予援手，救助其上岸
，即收拾釣具駕車離去，楊漢國因而溺斃潭中，經路人發覺報警於同日傍晚將屍體撈
獲，甲○○返回就醫後，於晚間十時許心生悔悟經警方通知後向警方投案等情。因而
維持第一審判決論處上訴人殺人罪刑之判決，駁回上訴人在第二審之上訴。固非毫無
見地。
惟查：(一)、科刑判決書，須將認定之犯罪事實詳記於事實欄，然後於理由內逐一說明
憑以認定之依據，使事實認定與理由說明兩相一致，方為合法，倘事實欄已有明，
而理由未加說明，是為理由不備，足為構成撤銷之原因。本件原判決事實欄雖記載「
楊國漢不敵因而滾落潭內，甲○○氣猶未消，乃萌殺人犯意，拾起池旁石塊丟擲在水
中之楊漢國，楊漢國遭攻擊後一時無法游上岸，致徘徊水中，未久即體力不支，乃向
岸上甲○○大呼『我沒力氣了』，甲○○雖會游泳，於眼見楊漢國沈入水中，即將沒
頂時，仍不積極施予援手，救助其上岸，即收拾釣具駕車離去，楊漢國因而溺斃潭中
」等情，前段似認定上訴人於向被害人丟擲石塊之際，即具有殺人之犯意；後段似認
上訴人係因自己之行為致有發生被害人溺斃之危險，負防止其發生之義務，能防止或
不防止，與積極行為發生結果者同之殺人不純正作為犯。對上訴人殺人故意究竟起於
向被害人丟擲石塊之際？或於不積極施予援手救助被害人上岸之際？事實記載前後略
有不符。又原判決理由亦僅敘明上訴人與被害人先則扭打，致引發被害人落水，上訴
人當時對被害人之溺水，即負有救護之義務，而當時又無不能救護之情形，反落井下
石，坐視不救，致被害人終遭滅頂，故上訴人尚難辭其殺人罪責，而對於上訴人向被
害人丟擲石塊之際，是否已具有殺人之犯意，則未於理由中詳加說明，自有理由不備
之違法。(二)、有罪之判決書，對於被告有利之證據不採納者，應說明其理由，為刑事
訴訟法第三百十條第二款所規定。卷查證人劉世鍊在檢察官偵查中證稱：「不久，就
聽到那二位年紀較大一點的人（指死者及上訴人）在爭吵，可能是為了釣魚場位置的
事在吵架，我有勸他們，但他們越吵越厲害，而在拉扯打架，後來死者有拿石頭打侯
（指上訴人）的頭部，有受傷流血，又把姓侯的跘倒在地上，姓侯的很生氣，好像要
抓狂一樣，死者當時可能心虛，就一直往溪河那邊走過去，並往溪河那邊游過去，姓
侯的在岸邊拿石頭丟過去，丟了好多次，我有叫侯不要這樣，叫他趕快去看醫師，他
頭部流血，但他不聽，當時他攻擊力很強，好像在抓狂，我們不敢靠近他，而我們有
叫死者趕快游到對岸去，但不知為何死者又游回靠近原來不遠的地方，離岸邊不很遠
，而姓侯的還一直用石頭丟他，還說『給你死』，我們看死者快不行了，還丟下一個
輪胎要救他，但輪胎下水後就沈下去了，又丟下一根木條救他，但他一直喊叫，他不
會游泳，不行了，要淹死了，在水裡掙扎，我們還叫他趕快游到對岸去，這時死者快
沈下去，姓侯的當時好像有意要拉他上來，但已來不及了，死者沒幾秒就沈下去了」
（見八十六年度偵字第二三八三三號卷第二七頁背面、第二八頁正面），於原審調查
時亦證稱：「我有在現場，距離他們約十公尺，可以看到他們……不久，就聽到死者
與被告在爭吵，後來又發生扭打，死者拿石頭丟被告，被告被打後，血流滿面倒在地
上，死者見狀游泳準備逃走，被告此時從地上起來，拿石頭丟死者，不知何故死者又
游回來，並說『救救我，我會淹死』，後來我丟輪胎給他，但丟不準，接著再丟木條
，但沒幾秒鐘死者沈下去，又浮上來，被告也想救他，但體力不支，而且血流滿面，
好像抓狂的樣子，我就叫他趕快去就醫、報案」（見原審卷第二十頁背、第二一頁正
面）各等語，證人劉世鍊均證稱係被害人持石頭打傷上訴人後心虛下水逃逸，而非被
害人不敵而滾落潭內，證人劉世鍊上開之證詞，此乃屬於有利於上訴人之證據，原判
決不予以採納，竟未說明其理由，亦嫌理由欠備。以上諸端，或為上訴意旨所指摘，
或為本院得依職權調查之事項，應認原判決有撤銷發回更審之原因。
據上論結，應依刑事訴訟法第三百九十七條、第四百零一條，判決如主文。
中      華      民      國    八十九    年     十一     月     三十     日
                              最高法院刑事第九庭
                                  審判長法官  曾  有  田
                                        法官  陳  宗  鎮
                                        法官  劉  介  民
                                        法官  孫  增  同
                                        法官  蕭  權  閔
      右正本證明與原本無異
                                              書  記  官
中      華      民      國    八十九    年     十二     月      五      日


司法院資訊處製作；財團法人民間司法改革基金會備份。
